臺灣高等法院刑事判決　　　　　　　　　　　　　　九十三年度上訴字第六九四號
　　上　訴　人
　　即　被　告　乙○○
　　選任辯護人　陳化義律師
右上訴人因偽造有價證券等案件，不服臺灣板橋地方法院九十二年度訴緝字第一四三
號，中華民國九十三年一月二十九日第一審判決（起訴案號：臺灣板橋地方法院檢察
署八十二年度偵字第四三九號），提起上訴，本院判決如左：
　　主　文
原判決撤銷。
乙○○意圖供行使之用，而偽造有價證券，處有期徒刑壹年捌月。
偽造如附表所示之本票壹張、偽刻之「魏嘉宏」印章壹枚及偽造之借據上「魏嘉宏」
之簽名壹枚、印文貳枚，均沒收。
    事　實
一、乙○○於民國八十一年五、六月間，因從事房屋買賣介紹事宜，結識當時在臺北
    縣永和市○○路○段三八九號「巨唐國際開發公司」擔任售屋員之甲○○○。嗣
    乙○○欲投資房地產，因買賣資金不足，竟基於意圖為自己不法之所有及偽造本
    票、借據之犯意，先於八十一年九月間某日，在臺北縣、市甲○○○代售房屋之
    空屋處，施用詐術向甲○○○佯稱其友人「魏嘉宏」因投資房地產資金不足，急
    需借款新台幣（下同）十萬元，並謊稱八十一年十月二日即予歸還，央求甲○○
    ○幫忙。數日後即八十一年十月二日前半個月間某日，在臺北市松山附近某處委
    請不知情之人偽刻「魏嘉宏」印章一枚後，於同日在臺北縣、市與甲○○○相約
    之地點，佯稱已得其友人「魏嘉宏」之同意，而當場偽造票面金額四十萬元，發
    票日八十一年十月二十三日，到期日八十一年十月二日，票據號碼ＴＨ0000
    000，如附表之本票一張，於發票人處偽簽「魏嘉宏」簽名，記載「魏嘉宏」
    七號三樓，並於金額、簽名處加蓋偽造之「魏嘉宏」印章後，完成發票行為，連
    同當場另所偽簽「魏嘉宏」簽名，蓋用偽造之「魏嘉宏」印章，記載借款四十萬
    元，「魏嘉宏」
    平路九十五巷十七號三樓，並在住所處加蓋偽造之「魏嘉宏」印章之借據一紙，
    持交予甲○○○作為上開借款之擔保及憑證，而行使之，俾取信於甲○○○，足
    以生損害於「魏嘉宏」、甲○○○，並使甲○○○陷於錯誤，信以為真，於收受
    上開偽造之本票及借據後，當場交付十萬元現金予乙○○。嗣因約定之清償期屆
    至，乙○○未清償前揭債務，甲○○○依址前往永和市○○路九十五巷十七號三
    樓找尋「魏嘉宏」，竟發現該處並無九十五巷之址，且遍尋乙○○不著後，始知
    受騙。
二、案經甲○○○訴由臺灣板橋地方法院檢察署檢察官偵查起訴。
    理  由
一、訊據上訴人即被告乙○○固供認其於上揭時、地，持蓋有「魏嘉宏」印章及「魏
    嘉宏」簽名之借據及本票向告訴人甲○○○調借現款之事實，惟矢口否認有偽造
    有價證券或詐欺之不法犯行，辯稱：因其友人「魏嘉宏」投資房地產資金不足，
    乃向告訴人調借十萬元，系爭借據及本票上之簽名、蓋章均係「魏嘉宏」所為，
    並非其偽造，其並向告訴人言明八十一年十月二日返還，嗣後係因週轉困難，始
    未能如期返還，並無詐欺告訴人之意圖云云。
二、經查：
（一）被告於原審審理時已坦承因向告訴人借錢，為取信告訴人，所以沒有經過「魏
      嘉宏」之同意，即偽造系爭本票及借據，印章係在告訴人交錢當天，其在臺北
      市松山附近某處委請不知情之人偽刻等情（見原審九十二年十一月十日準備程
      序筆錄、九十三年一月八日審判筆錄），核與告訴人所訴借據及本票係其交付
      借款當天，由被告當場所寫並當場蓋印相符。至被告於本院審理時雖辯稱其在
      原審係受公設辯護人責難方承認偽造本票及借據云云，惟被告於本院準備程序
      選任辯護人在場之情況下，猶坦承本票及借據均是其代筆所寫，借據之簽名係
      其代簽等情（見本院九十三年五月十一日準備程序筆錄），核與被告在原審中
      之供述相符，且有上開本票及借據影本各一紙附卷可稽（見偵查卷第四頁、第
      五頁）。是被告確實未經「魏嘉宏」之同意，即偽造系爭本票及借據，堪以認
      定。
（二）被告所指之友人「魏嘉宏」，經原審依被告於借據、本票上所載
      號Ｚ000000000號，向臺北縣永和市戶政事務所查詢結果，經該所函
      覆稱「：：：：現有檔存資料查無該
      不合邏輯」等情，有臺北縣永和市戶政事務所九十二年十二月十九日北縣永戶
      字第０九二０００九二二五號函在卷可稽（見原審卷第四十六頁），且被告於
      上開借據、本票上所書寫之「魏嘉宏」住所：臺北縣永和市○○路九十五巷十
      七號三樓，亦經臺北縣永和市戶政事務所以八十二年二月十日北縣永戶（詢）
      字第二二０一號簡便行文表函覆「本轄保平路並無九十五巷之門牌」等語明確
      ，有該簡便行文表附於偵查卷（見原審卷第二十四頁）可參，衡諸常情，如確
      有其人，且與被告乃朋友關係，被告並願代其向告訴人借貸，彼此交情應屬匪
      淺，然被告始終無法明確交代「魏嘉宏」其人之年籍住居所等資料，可見該「
      魏嘉宏」一人應係被告為取信於告訴人而虛構杜撰者無訛。被告既於向告訴人
      借款之初，即虛構「魏嘉宏」其人，復利用不知情之人偽刻「魏嘉宏」印章，
      蓋用於前揭借據及本票上，並偽簽「魏嘉宏」簽名，而偽造借據、本票，再持
      以向告訴人借款，以此取信於告訴人，足見其主觀上確有詐欺之意圖，甚為明
      確，被告辯稱僅係單純借款，並無詐欺意圖云云，洵無足採。
（三）至被告所偽造之借據、本票上所記載之金額雖均為四十萬元，惟被告一再陳稱
      事實上僅向告訴人調借現款十萬元，此並據告訴人於本院準備程序中確認無誤
      （見本院九十三年六月二十五日準備程序筆錄），且有雙方和解書在卷可憑，
      故被告以投資房地產為由向告訴人詐得之款應係十萬元無訛。
（四）綜上所述，被告所辯均係事後飾卸圖免之詞，不足採信。本件事證已甚明確，
      被告犯行堪以認定。
三、按本票係票據法第三條所稱之票據，其權利之發生移轉或行使以持有該票據為要
    件，自屬刑法所稱之有價證券；又如附表所示之本票，其到期日雖在發票日之前
    ，惟依票據有效解釋原則，該本票法定絕對應記載之事項既無欠缺，即不得認為
    無效，如到期日為不可能之日期，即應認係到期日之欠缺，解釋上應視為無記載
    ，依票據法第一百二十條第二項規定視為見票即付。查被告意圖為自己不法之所
    有，並意圖供行使之用，於偽造「魏嘉宏」名義之借據及本票後，持以行使，供
    作借款之憑證及擔保，並使告訴人因而陷於錯誤，而交付財物，核其所為，係犯
    刑法第二百十六條、第二百十條之行使偽造私文書罪，同法第二百零一條第一項
    之意圖供行使之用而偽造有價證券罪，同法第三百三十九條第一項之詐欺取財罪
    。被告利用不知情之人偽刻「魏嘉宏」之印章，應依間接正犯論處。又被告偽刻
    「魏嘉宏」印章及自己於借據、本票上偽造「魏嘉宏」簽名及印文之行為，分別
    為偽造私文書及偽造有價證券之階段行為，被告偽造私文書後持以行使，其偽造
    私文書之低度行為，應為行使之高度行為所吸收，另被告偽造有價證券後持以行
    使，其行使偽造有價證券之輕度行為，亦為偽造之重度行為所吸收，均不另論罪
    。被告所犯上開三罪間，互有方法結果之牽連關係，為牽連犯，應依刑法第五十
    五條規定，從一重之偽造有價證券罪處斷。又偽造有價證券罪之法定最低刑為三
    年以上有期徒刑，考其立法意旨在維護市場交易之秩序，保障交易信用，但被告
    僅因欲投資房地產資金不足，一時思慮不周而罹犯重典，其偽簽本票之原意在擔
    保債務而已，並無危害市場交易之秩序，亦無其他實際之被害人存在，又無前科
    ，而告訴人一再表示願意原諒被告，被告亦已提出清償辦法，與告訴人達成和解
    ，頗有悔意，犯罪之情狀尚堪憫恕，若處以法定最低度刑，仍不免法重情輕，爰
    依刑法第五十九條之規定酌減其刑，以達刑法之罪刑相當原則。
四、原審對被告予以論罪科刑雖非無見，惟被告持偽造之借據、本票向告訴人調借之
    金額，實際上係十萬元而非四十萬元，原審認定係四十萬元，尚有未洽。被告上
    訴否認犯罪，指摘原判決不當，雖無理由，惟原判決既有如上可議之處，自應由
    本院將原判決撤銷改判。爰審酌被告因投資所需，一時失慮，致罹刑章，偽造「
    魏嘉宏」名義之借據及本票，其目的僅在於取信告訴人及就對告訴人所負債務為
    擔保，並未危害及市場交易秩序，亦無其他實際被害人存在，且已提出清償方案
    ，與告訴人達成和解，其犯罪動機、目的、手段、所生危害程度及犯後態度等一
    切情狀，量處如主文第二項所示之刑。如附表所示本票一張，依刑法第二百零五
    條規定予以宣告沒收。另偽刻之「魏嘉宏」印章一枚，雖未扣案，但無法證明業
    已滅失，借據上偽造之「魏嘉宏」簽名一枚、印文二枚，均應依刑法第二百十九
    條規定，不論屬於被告與否，依法宣告沒收。至本票上偽造之「魏嘉宏」簽名一
    枚、印文二枚，屬偽造本票之一部分，已因本票之沒收而包括在內，爰不另為沒
    收之諭知，附此敘明。
據上論斷，應依刑事訴訟法第三百六十九條第一項前段、第三百六十四條、第二百九
十九條第一項前段、刑法第二百零一條第一項、第二百十六條、第二百十條、第三百
三十九條第一項、第五十五條、第五十九條、第二百零五條、第二百十九條、罰金罰
鍰提高標準條例第一條前段，判決如主文
本案經檢察官柯麗鈴到庭執行職務。
中　　　華　　　民　　　國　　九十三　　年　　　八　　　月　　 十七 　　日
                              臺灣高等法院刑事第五庭
                                  審判長法  官  曾　德　水
                                        法  官  魏　新　國
                                        法  官  楊　炳　禎
右正本證明與原本無異。
如不服本判決，應於收受送達後十日內向本院提出上訴書狀，其未敘述上訴之理由者
並得於提起上訴後十日內向本院補提理由書（均須按他造當事人之人數附繕本）。
                                        書記官  廖　素　花
中　　　華　　　民　　　國　　九十三　　年　　　八　　　月　　 十八 　　日
附  表：
┌────┬─────────┬───┬───┬────┬───┬────┐
│票據種類│  票  據  號  碼  │發票日│到期日│票面金額│發票人│備    註│
├────┼─────────┼───┼───┼────┼───┼────┤
│本    票│ＴＨ0000000│811023│811002│四十萬元│魏嘉宏│        │
└────┴─────────┴───┴───┴────┴───┴────┘
附錄本案論罪科刑法條全文：
刑法第二百零一條第一項：
意圖供行使之用，而偽造、變造公債票、公司股票或其他有價證券者，處三年以上十
年以下有期徒刑，得併科三千元以下罰金。
刑法第二百一十六條
行使第二百十條至第二百十五條之文書者，依偽造、變造文書或登載不實事項或使登
載不實事項之規定處斷。
刑法第二百一十條
偽造、變造私文書，足以生損害於公眾或他人者，處五年以下有期徒刑。
刑法第三百三十九條第一項
意圖為自己或第三人不法之所有，以詐術使人將本人或第三人之物交付者，處五年以
下有期徒刑、拘役或科或併科一千元以下罰金。
